【裁判字號】    97,消債更,616
【裁判日期】    970929
【裁判案由】    聲請更生程序
【裁判全文】
臺灣高雄地方法院民事裁定           97年度消債更字第616號
聲  請  人
即債 務 人  甲○○
                      之4號
                      陳明送達.
上列當事人因消費者債務清理事件聲請更生，本院裁定如下：
    主  文
聲請駁回。
聲請費用新臺幣壹仟元由聲請人負擔。
    理  由
一、聲請意旨略以：聲請人即債務人甲○○前向附表所示之各銀
    行辦理信用貸款，積欠債務合計新臺幣（下同）201 萬
    6,191 元。於民國95年間依金融主管機關協調成立之中華民
    國銀行公會會員辦理消費金融案件無擔保債務協商機制，與
    附表所示之債權人達成分期還款協議，同意自95年10月起，
    分120 期利率6.69％之方式，每月償還1 萬9,000 元。嗣因
    投資失利，復因當時未同時與最大債權銀行合作金庫銀行一
    併協商，另須支付1 萬5,000 元，致經濟困窘，難以依約清
    償，而告毀諾。本件聲請更生前，依法另向最大債權銀行即
    合作金庫銀行提出債權人清冊，以書面表明共同協商之意願
    ，惟遭以前曾參與協商成立而退件致協商不成立。聲請人目
    前為志願役士官月薪4 萬5867元，另自遠雄人壽保險事業股
    份有限公司（下稱遠雄人壽公司）96年所得9 萬2,541 元。
    惟聲請人每月負擔扶養父親陳聰敏及母親陳黃勺華各5,000
    元，另須支付自己及母親之保險費共3,684 元，如再扣除內
    政部社會司所公布高雄市每人每月最低生活費支出1 萬991
    元，自無力支付每月3 萬4,000 元之債務，顯已不能清償，
    爰依法聲請准予更生等語。
二、按「債務人不能清償債務或有不能清償之虞者，得依本條例
    所定更生或清算程序，清理其債務」，消費者債務清理條例
    第3 條定有明文。蓋經濟上陷於困境之消費者，既已無力償
    債，如任其情勢惡化，自謀出路，債權人終或仍無法受償，
    且恐怕衍生更大之社會問題，法律上自不得不謀求妥適解決
    之道。惟消費者與金融機構間債之關係之發生，係依契約自
    由原則及相互間之信賴為基礎，此為社會經濟活動得以維繫
    及發展之重要支柱，債務人經濟窘迫，固不應任其自生自滅
    ，債權人一方之利益，仍不能因之摒棄不顧。為平衡雙方利
    益，消費者債務清理條例第151 條第5 項明文規定，債務人
    與金融機構協商成立者，不得聲請更生或清算，採「協商前
    置主義」，除債權人拒絕、拖延協商，或協商不能成立者外
    ，不得逕向法院聲請更生或清算。債務人於協商程序中，自
    應本於個人財產及收支狀況，依最大誠信原則，商討解決方
    案。如終究不能協商，於聲請更生或清算時，法院審酌上開
    條文所謂「不能清償或有不能清償之虞」，允宜綜衡債務人
    全部收支及財產狀況，評估是否已不能維持符合人性尊嚴之
    最基本生活條件，如曾有協商方案，其條件是否確實不能達
    到上開基本之要求等情，為其判斷之準據。
三、經查：
（一）聲請人積欠附表所示各債權銀行合計201 萬6,191 元之債
      務，經依協商前置程序，向最大債權銀行合作金庫銀行提
      出債權人清冊，並以書面表明共同協商之意願，惟遭退件
      致未能進行實質協商一節，有聲請人所提出債權人清冊及
      97年5 月8 日合作金庫銀行前置協商不成立通知書在卷可
      稽（卷第22頁），是聲請人依法得聲請更生，先予敘明。
（二）依聲請人所提出之財產及收入狀況說明書，陳報有汽車1
      輛，名下無不動產，目前為志願役士官，在國防部後備隊
      訓練中心任職士官長，每月薪資5 萬320 元，96年度自遠
      雄人壽公司收入9 萬5,706 元（換算每月所得為7,975 元
      ）等情，有聲請人財政部高雄市國稅局95及96年度綜合所
      得稅各類所得資料清單、財產歸屬資料、個人兵籍資料查
      詢結果、服役單位之嚮單及郵局劃撥轉帳等資料在卷可稽
      ，固堪認屬實。依此核計，聲請人每月應有6 萬320 元之
      收入。
（三）支出方面，聲請人陳報每月負擔扶養父親陳聰敏及母親陳
      黃勺華各5,000元，另每月須負擔母親意外及醫療保險費
      1,038 元，加上自己之保險費2,646 元，合計3,684 元一
      情，雖有卷內戶籍謄本、三商美邦人壽及全球人壽保險費
      送金單可供佐證。惟按「受扶養權利者，以不能維持生活
      而無謀生能力者為限」、「前項無謀生能力之限制，於直
      系血親尊親屬不適用之」，民法第1117條定有明文。是直
      系血親尊親屬作為扶養權利人，雖不必無謀生之能力，但
      仍須以不能維持生活為前提要件，始得主張應受扶養。而
      所謂「不能維持生活」，係指其財力狀況；所謂「無謀生
      能力」，則指工作能力之有無。準此，本件聲請人之父母
      於95、96年度雖均無所得，惟其父親陳聰敏年約60歲，名
      下有高雄市之土地及建物各2 筆，臺南縣之田賦1 筆；至
      其母親陳黃勺華年約59歲，名下亦有臺南縣之田賦1 筆（
      應有部分3 分之1） ，且2 人另各有汽車1 輛等情，有其
      2 人財政部高雄市國稅局95、96年度綜合所得稅各類所得
      資料清單及財產歸屬資料在卷可查（卷第57-62 頁）。由
      此觀之，聲請人父母既擁有相當之財產，自無不能維持生
      活之可言，則聲請人主張應負擔其父母扶養費用每月1 萬
      元等語，即不能採認。又聲請人三商美邦人壽公司之保險
      費支出具個人理財投資性質，亦非得認係必要支出。至聲
      請人陳稱每月各項日常生活費用支出，應依內政部社會司
      所公布高雄市每人每月最低生活費支出1 萬991 元為計算
      依據，並另提出每月通訊、車輛維修、飲食、交通、水費
      、電費等各項雜支之相關單據附卷供參，認屬合情。然此
      部分費用支出既已包括食、衣、住、行、育、樂等各項支
      出，則聲請人薪資單中遭扣除之健保費用、伙食自不得重
      複扣除，併予敘明。
（四）綜上所述，聲請人既擔任志願役士官，基本生活之食宿開
      支已較社會上一般人為低，且工作尚屬穩定，近2 年迄今
      收入狀況均屬正常。依聲請人目前每月收入6 萬320 元為
      基礎，扣除上開日常生活之必要性支出1 萬991 元，仍有
      餘款4 萬9,329 元。據此，聲請人前與各無擔保債權銀行
      達成分期還款協議，每月繳付1 萬9,000 元，另負擔合作
      金庫銀行每月1 萬5,000 元之債務，依其財產狀況及薪資
      收入，尚難認已不能清償或有不能清償之虞。聲請人縱偶
      有履行不便，亦得經由個別債權銀行協商程序以求適當履
      債。從而，其主張不能清償債務，且前置協商不成，聲請
      本院准予更生，為無理由，應予駁回。
五、據上論結，應依消費者債務清理條例第11條第1 項、第8 條
    前段，裁定如主文。
中    華    民    國    97    年    9     月    29    日
                  民事第四庭  法  官  李嘉益
以上證明與原本無異。
如對本裁定抗告，須於裁定送達後10日內向本院提出抗告狀，並
繳納抗告費用1000元。
中    華    民    國    97    年    9     月    30    日
                              書記官  王美玲
附表：債權人清冊
┌──┬─────────┬────────┬──────┐
│編號│債權人            │金額（新臺幣）  │  種     類 │
├──┼─────────┼────────┼──────┤
│ 1  │合作金庫商業銀行  │63萬5,336元     │信用貸款    │
├──┼─────────┼────────┼──────┤
│ 2  │臺北富邦銀行      │6萬9,342元      │信用卡      │
├──┼─────────┼────────┼──────┤
│ 3  │國泰世華銀行      │3萬6,694元      │信用卡      │
├──┼─────────┼────────┼──────┤
│ 4  │荷蘭銀行（原臺東區│55萬元          │信用貸款    │
│    │中小企業銀行）    │                │            │
├──┼─────────┼────────┼──────┤
│ 5  │臺灣新光商業銀行  │1萬7,000元      │信用卡      │
├──┼─────────┼────────┼──────┤
│ 6  │板信銀行          │5萬2,000元      │信用貸款    │
├──┼─────────┼────────┼──────┤
│ 7  │聯邦銀行          │12萬9,899元     │信用卡      │
├──┼─────────┼────────┼──────┤
│ 8  │遠東國際商業銀行  │12萬4,948元     │信用卡      │
├──┼─────────┼────────┼──────┤
│ 9  │萬泰商業銀行      │6萬6,972元      │信用卡      │
├──┼─────────┼────────┼──────┤
│ 10 │台新國際商業銀行  │33萬4,000元     │信用貸款    │
├──┴─────────┼────────┼──────┤
│合               計     │201萬6,191元    │            │
└────────────┴────────┴──────┘


司法院資訊處製作；財團法人民間司法改革基金會備份。
